---
title: "Trabajo Final Tlaxcala"
author: 
- "Nicolas de Silva Nacenta"
- "Emmanuel Escobar Gutierrez"
format:
  pdf:
    documentclass: article
editor: visual
---

## \textcolor{violet}{Introducción}

Tlaxcala es el estado más pequeño de México, con una extensión de $4016km^2$ y una población de $1,342,977$ habitantes. La estructura demográfica refleja una población mayoritariamente joven, con una edad mediana de aproximadamente $28$ años, y una predominancia femenina del $51.6\%$. Esta composición etaria sugiere que, si bien la tasa bruta de mortalidad podría mantenerse relativamente baja debido al volumen de población en edades no avanzadas, las causas de defunción pueden estar fuertemente marcadas por factores exógenos en jóvenes (como accidentes) y un avance en la transición epidemiológica hacia enfermedades crónico-degenerativas en la población adulta.

En el ámbito socioeconómico, el estado presenta una tasa de desempleo del $2.54\%$ y una tasa de participación laboral del $60.2\%$. Sin embargo, un factor determinante para el análisis de la mortalidad es que el $70.9\%$ de la población ocupada se encuentra en el sector informal. Esta alta concentración en la informalidad se traduce en una menor cobertura de seguridad social (como IMSS o ISSSTE), lo que incrementa el gasto de bolsillo en salud, retrasa el diagnóstico oportuno de enfermedades y dificulta el apego a tratamientos prolongados. Estos factores impactan directamente en la esperanza de vida al nacer, la cual se sitúa en un promedio de $75$ años, siendo estadísticamente mayor para las mujeres.

A diferencia de otros estados donde la población se concentra en una sola gran metrópoli, Tlaxcala presenta un modelo de dispersión urbana y periurbana. Sus habitantes se reparten en una constelación de municipios interconectados como Tlaxcala, Huamantla, San Pablo del Monte, Apizaco y zonas como Xicohténcatl, sin que ninguno domine de forma absoluta. Esta estructura plantea retos severos en infraestructura, movilidad y, sobre todo, en el acceso efectivo a servicios de salud de tercer nivel. Aunque la cobertura de servicios de salud reporta un alcance del $71.8\%$, la fragmentación territorial puede retrasar la atención de urgencias médicas (obstétricas, cardiovasculares o traumatológicas), elevando la mortalidad por causas prevenibles. Además, la cercanía de asentamientos humanos a corredores industriales en estas zonas dispersas se asocia a factores de riesgo ambiental, los cuales influyen en patrones de morbilidad y mortalidad específicos de la región, como la notable incidencia de enfermedad renal crónica.

## \textcolor{violet}{Análisis De Tlaxcala}

```{r}
# 1. Remover los objetos
rm(list = ls())

# 2. Instalar paquetes 

library(lubridate)
library(data.table)
library(ggplot2)
library(dplyr)
library(tidyr)
#library(kableExtra)
library(readxl)
#library(tinytex)

# 3. Descargar tablas de datos
pop <- fread("https://repodatos.atdt.gob.mx/CONAPO/proyecciones/00_Pob_Mitad_1950_2070.csv")

# 4. Exploración de la tabla de población
table(pop$ENTIDAD)
table(pop$CVE_GEO)
table(pop$ANIO)

names(pop)
sum(pop$POBLACION)

# Filtrar Estado

tlx <- pop[ENTIDAD == "Tlaxcala" & ANIO == "2026", .(SEXO, EDAD, POBLACION)]
tlx

```

### \textcolor{purple}{Tabla (Piramide)}

```{r}

# Agrupamos por rangos de 5 años para que coincida con la imagen
tlx_pyramid <- tlx %>%
  mutate(EDAD_GRP = cut(EDAD, 
                        breaks = c(seq(0, 85, by = 5), Inf), 
                        labels = c("0-4", "5-9", "10-14", "15-19", "20-24", "25-29", 
                                   "30-34", "35-39", "40-44", "45-49", "50-54", "55-59", 
                                   "60-64", "65-69", "70-74", "75-79", "80-84", "85+"), 
                        right = FALSE)) %>%
  group_by(SEXO, EDAD_GRP) %>%
  summarise(POBLACION = sum(POBLACION)) %>%
  ungroup()

# Convertimos la población de "Hombres" en negativa para el efecto espejo
tlx_pyramid <- tlx_pyramid %>%
  mutate(POBLACION_GRAF = ifelse(SEXO == "Hombres", -POBLACION, POBLACION))

# 6. Generar la gráfica con ggplot2
ggplot(tlx_pyramid, aes(x = EDAD_GRP, y = POBLACION_GRAF, fill = SEXO)) +
  geom_col() +
  coord_flip() + # Voltea la gráfica para que las barras sean horizontales
  scale_y_continuous(labels = abs) + # Muestra valores absolutos (sin el signo menos)
  scale_fill_manual(values = c("Hombres" = "#a651a1", "Mujeres" = "#009688")) + # Colores de tu imagen
  theme_minimal() +
  labs(title = "Población De Tlaxcala (2026)",
       subtitle = "Distribución por edad y sexo",
       x = "Grupos de Edad", 
       y = "Población",
       fill = "Sexo") +
  theme(legend.position = "bottom")

```

The `echo: false` option disables the printing of code (only output is displayed).

## \textcolor{violet}{Lectura De La Tabla}

La pirámide de Tlaxcala al $2026$ revela una transición demográfica en la que el estrechamiento de la base $(0-9 \text{ años})$ refleja una caída en la natalidad, desplazando el mayor peso poblacional hacia el lado de los jóvenes de entre $15$ y $29$ años. Este perfil indica que el estado cuenta actualmente con su mayor capacidad de fuerza productiva, aunque el ensanchamiento visible en los rangos de edades medias confirma un proceso de envejecimiento gradual de la población, todo bajo una distribución donde las mujeres representan el $51.6\%$ del total debido a su mayor esperanza de vida frente al $48.4\%$ de los hombres.

## \textcolor{violet}{Diagrama de Flujo}

A continuación, se presenta el esquema metodológico diseñado por nuestra firma para la construcción de las tablas de mortalidad del estado de Tlaxcala correspondientes a los años 2010, 2019 y 2021.El objetivo de este diagrama de flujo es proporcionar al cliente total transparencia sobre el procedimiento algorítmico utilizado. El esquema detalla paso a paso la secuencia lógica de nuestros cálculos actuariales: desde la recopilación y conciliación de los datos demográficos brutos (población a mitad de año y registro de defunciones), pasando por la estimación de probabilidades de muerte en una cohorte teórica, hasta culminar con la obtención de nuestro indicador principal, la esperanza de vida ($e_x$).

```         
[ INICIO: Recopilación de Datos ]
                     |
                     v
+-----------------------------------------+
| 1. Datos Base                           |
|    - Población a mitad de año (P_x)     |
|    - Defunciones registradas (D_x)      |
+-----------------------------------------+
                     |
                     v
+-----------------------------------------+
| 2. Tasa Central de Mortalidad (m_x)     |
|    Cálculo: m_x = D_x / P_x             |
+-----------------------------------------+
                     |
                     v
+-----------------------------------------+
| 3. Probabilidad de Muerte (q_x)         |
|    Conversión matemática de m_x a q_x   |
+-----------------------------------------+
                     |
                     v
+-----------------------------------------+
| 4. Sobrevivientes Exactos (l_x)         |
|    Se asume raíz inicial l_0 = 100,000  |
|    Cálculo: l_{x+n} = l_x * (1 - q_x)   |
+-----------------------------------------+
                     |
                     v
+-----------------------------------------+
| 5. Defunciones de la Tabla (d_x)        |
|    Cálculo: d_x = l_x * q_x             |
+-----------------------------------------+
                     |
                     v
+-----------------------------------------+
| 6. Años-Persona Vividos (L_x)           |
|    Años vividos por la cohorte en x     |
+-----------------------------------------+
                     |
                     v
+-----------------------------------------+
| 7. Años-Persona Totales (T_x)           |
|    Suma acumulada de L_x desde abajo    |
+-----------------------------------------+
                     |
                     v
+-----------------------------------------+
| 8. Esperanza de Vida (e_x)              |
|    Cálculo: e_x = T_x / l_x             |
+-----------------------------------------+
                     |
                     v
       [ FIN: Tabla de Vida Generada ]
```

## Datos de la Población en los Años 2010 y 2020

Primero que todo estos son los datos obtenidos gracias a los censos de los años 2010 y 2020 tanto de hombres como de mujeres:

```{r}

deaths10 <- fread("data/2010Tlx_N,D.csv")
knitr::kable(
  deaths10,
  caption = "Muertes de Tlx 2010"
)

deaths20 <- fread("data/2020Tlx_N,D.csv")
knitr::kable(
  deaths20,
  caption = "Muertes de Tlx 2020"
)

```

Para conocer la población del 2019 y 2021, nos acercaremos con la "predicción exponencial", pues no hay censos de la poblacion en esos años, ya que son cada 10 años en México, usaremos los censos de población y defunciones en el 2010 y 2020, lo haremos por cada género.


```{r}

### Esto aun no se para que lo vamos a usar, lo vimos en clase pero ni idea, en la entrega final lo borramos si no se ocupa

mort <- fread("https://population.un.org/wpp/assets/Excel%20Files/1_Indicator%20(Standard)/CSV_FILES/WPP2024_DeathsBySingleAgeSex_Medium_1950-2023.csv.gz")

APV <- fread("https://population.un.org/wpp/assets/Excel%20Files/1_Indicator%20(Standard)/CSV_FILES/WPP2024_PopulationBySingleAgeSex_Medium_1950-2023.csv.gz")

## LocID 484 México y 392 Japón

```

## \textcolor{violet}{Metodología y Proyección Exponencial}

Para el cálculo de las tablas de mortalidad en años intercensales (2019 y 2021), es necesario establecer un puente matemático entre los censos de 2010 y 2020. A continuación, se definen las funciones algorítmicas que permiten proyectar tanto el volumen poblacional como las defunciones, asumiendo una tasa de crecimiento constante por grupo de edad.

```{r}

ruta_archivo <- "C:/Users/Mario Escobar/Downloads/Ciencias/Demografia/Demography_9219/Demography_9219/data/Tlx_tabla_mort.xlsx"

tlaxcala <- read_excel(
  ruta_archivo,
  sheet = "2010"
)

# Renombrar columnas
tlaxcala <- tlaxcala %>%
  
  rename(
    x = 1,
    n = 2,
    K_h = 3,
    K_m = 4,
    D_h = 5,
    D_m = 6
  ) %>%
  
  mutate(
    x = ifelse(x == "95+", 95, x),
    
    x = as.numeric(x),
    n = as.numeric(n),
    
    K_h = as.numeric(K_h),
    K_m = as.numeric(K_m),
    
    D_h = as.numeric(D_h),
    D_m = as.numeric(D_m)
  )

### Función de proyección exponencial
expo <- function(K_0, K_T, t_0, t_T, t){
  
  # Reemplazar NA
  
  K_0[is.na(K_0)] <- 0.5
  K_T[is.na(K_T)] <- 0.5
  
  # Reemplazar ceros
  
  K_0[K_0 == 0] <- 0.5
  K_T[K_T == 0] <- 0.5
  
  # crecimiento exponencial
  
  r <- log(K_T / K_0) / (t_T - t_0)
  
  K_t <- K_0 * exp(r * (t - t_0))
  
  return(K_t)
}


### Funcion Tabla de vida

lt_abr <- function(x, n, mx, sex = "h"){

  m <- length(x)

  ax <- n/2

  # Ajuste Coale-Demeny edad 0

  if(sex == "h"){

    ax[1] <- ifelse(
      mx[1] >= 0.107,
      0.330,
      0.045 + 2.684 * mx[1]
    )

  } else {

    ax[1] <- ifelse(
      mx[1] >= 0.107,
      0.350,
      0.053 + 2.800 * mx[1]
    )
  }

  # Ajuste edad 1-4

  if(sex == "h"){

    ax[2] <- ifelse(
      mx[1] >= 0.107,
      1.352,
      1.651 + 2.816 * mx[1]
    )

  } else {

    ax[2] <- ifelse(
      mx[1] >= 0.107,
      1.361,
      1.522 + 1.518 * mx[1]
    )
  }

  # qx

  qx <- (n * mx) / (1 + (n - ax) * mx)

  qx[m] <- 1

  # px

  px <- 1 - qx

  # lx

  lx <- 100000 * cumprod(c(1, px[-m]))

  # dx

  dx <- c(-diff(lx), lx[m])

  # Lx

  Lx <- n * c(lx[-1], 0) + ax * dx

  Lx[m] <- lx[m] / mx[m]

  # Tx

  Tx <- rev(cumsum(rev(Lx)))

  # ex

  ex <- Tx / lx

  data.table(
    x, n, mx, ax, qx, px, lx, dx, Lx, Tx, ex
  )
}

# TABLA HOMBRES

mx_h <- tlaxcala$D_h / tlaxcala$K_h

tabla_hombres <- lt_abr(
  x = tlaxcala$x,
  n = tlaxcala$n,
  mx = mx_h,
  sex = "h"
)

# TABLA MUJERES

mx_m <- tlaxcala$D_m / tlaxcala$K_m

tabla_mujeres <- lt_abr(
  x = tlaxcala$x,
  n = tlaxcala$n,
  mx = mx_m,
  sex = "f"
)

```

primero obtengamos la tabla de vida de 2010 de hombres y mujeres para observar como se comportan las variables con nuestros datos

```{r, results='asis'}
## hombres 2010

cat("\\setlength{\\tabcolsep}{2pt}") 
cat("\\tiny") 

knitr::kable(
  tabla_hombres,
  format = "latex",
  booktabs = TRUE,
  caption = "Tabla de Vida Abreviada: Tlaxcala 2010 (Hombres)",
  align = "c",
  digits = 4,
  format.args = list(
    big.mark = ".",
    decimal.mark = ","
  )
)

cat("\\normalsize")
cat("\\setlength{\\tabcolsep}{6pt}")

## mujeres 2010

cat("\\setlength{\\tabcolsep}{2pt}") 
cat("\\tiny") 

knitr::kable(
  tabla_mujeres,
  format = "latex",
  booktabs = TRUE,
  caption = "Tabla de Vida Abreviada: Tlaxcala 2010 (Mujeres)",
  align = "c",
  digits = 4,
  format.args = list(
    big.mark = ".",
    decimal.mark = ","
  )
)

cat("\\normalsize")
cat("\\setlength{\\tabcolsep}{6pt}")

```

Ahora esto es lo que hay que hacer y lo obtenido de predecir 2019 y 2021 con $l_x$ = 100,000

```{r}

### Carga y Limpieza

deaths10 <- fread("data/2010Tlx_N,D.csv")
deaths20 <- fread("data/2020Tlx_N,D.csv")

# 3. Funciones de limpieza mejoradas
clean_2010 <- function(x) {
  # Forzamos a que el punto se ignore y se trate como miles
  x_num <- as.numeric(as.character(x))
  ifelse(x_num < 100, x_num * 1000, x_num)
}

clean_2020 <- function(x) {
  as.numeric(gsub("[[:space:]]", "", as.character(x)))
}

# Limpieza de tablas

tlx10 <- deaths10 %>%
  mutate(
    x = as.numeric(gsub("\\+", "", x)), # Quita el "+" de "95+"
    N_h = clean_2010(N_hombre),
    N_m = clean_2010(N_mujer),
    D_h = as.numeric(D_hombre),
    D_m = as.numeric(D_mujer)
  )

tlx20 <- deaths20 %>%
  mutate(
    x = as.numeric(gsub("\\+", "", x)),
    N_h = clean_2020(N_hombre),
    N_m = clean_2020(N_mujer),
    D_h = clean_2020(D_hombre),
    D_m = clean_2020(D_mujer)
  )

```

```{r}

### Proyecciones 2019 y 2021

# Usamos decimal_date para que la diferencia de tiempo sea exacta (aprox 9.72 años)
t_10 <- decimal_date(as.Date("2010-06-25"))
t_20 <- decimal_date(as.Date("2020-03-15"))

# Proyectamos a mitad de año (Julio) para 2019 y 2021
t_19 <- 2019.5
t_21 <- 2021.5

# Crear tabla 2019 proyectada
tlx19 <- tlx10 %>%
  select(x) %>%
  mutate(
    n = c(diff(x), 5), # Definimos el ancho del intervalo de edad
    N_h = expo(tlx10$N_h, tlx20$N_h, t_10, t_20, t_19),
    N_m = expo(tlx10$N_m, tlx20$N_m, t_10, t_20, t_19),
    D_h = expo(tlx10$D_h, tlx20$D_h, t_10, t_20, t_19),
    D_m = expo(tlx10$D_m, tlx20$D_m, t_10, t_20, t_19)
  )

# Crear tabla 2021 proyectada
tlx21 <- tlx10 %>%
  select(x) %>%
  mutate(
    n = c(diff(x), 5),
    N_h = expo(tlx10$N_h, tlx20$N_h, t_10, t_20, t_21),
    N_m = expo(tlx10$N_m, tlx20$N_m, t_10, t_20, t_21),
    D_h = expo(tlx10$D_h, tlx20$D_h, t_10, t_20, t_21),
    D_m = expo(tlx10$D_m, tlx20$D_m, t_10, t_20, t_21)
  )

```

```{r}

### Generacion de tablas 2019 y 2021

# Hombres 2019
tabla_h19 <- lt_abr(
  x = tlx19$x, 
  n = tlx19$n, 
  mx = tlx19$D_h / tlx19$N_h, 
  sex = "h"
)

# Mujeres 2019
tabla_m19 <- lt_abr(
  x = tlx19$x, 
  n = tlx19$n, 
  mx = tlx19$D_m / tlx19$N_m, 
  sex = "f"
)

# Hombres 2021
tabla_h21 <- lt_abr(
  x = tlx21$x, 
  n = tlx21$n, 
  mx = tlx21$D_h / tlx21$N_h, 
  sex = "h"
)

# Mujeres 2021
tabla_m21 <- lt_abr(
  x = tlx21$x, 
  n = tlx21$n, 
  mx = tlx21$D_m / tlx21$N_m, 
  sex = "f"
)

```

```{r, results='asis'}

# 2019 

# Hombres 2019
cat("\\setlength{\\tabcolsep}{2pt}") 
cat("\\tiny") 

knitr::kable(
  tabla_h19,
  format = "latex",
  booktabs = TRUE,
  caption = "Tabla de Vida Abreviada: Tlaxcala 2019 (Hombres)",
  align = "c",
  digits = 4,
  format.args = list(big.mark = ".", decimal.mark = ",")
)

cat("\\normalsize")
cat("\\setlength{\\tabcolsep}{6pt}")

# Mujeres 2019
cat("\\setlength{\\tabcolsep}{2pt}") 
cat("\\tiny") 

knitr::kable(
  tabla_m19,
  format = "latex",
  booktabs = TRUE,
  caption = "Tabla de Vida Abreviada: Tlaxcala 2019 (Mujeres)",
  align = "c",
  digits = 4,
  format.args = list(big.mark = ".", decimal.mark = ",")
)

cat("\\normalsize")
cat("\\setlength{\\tabcolsep}{6pt}")

```


```{r, results='asis'}

# 2021

# Hombres 2021
cat("\\setlength{\\tabcolsep}{2pt}") 
cat("\\tiny") 

knitr::kable(
  tabla_h21,
  format = "latex",
  booktabs = TRUE,
  caption = "Tabla de Vida Abreviada: Tlaxcala 2021 (Hombres)",
  align = "c",
  digits = 4,
  format.args = list(big.mark = ".", decimal.mark = ",")
)

cat("\\normalsize")
cat("\\setlength{\\tabcolsep}{6pt}")

# Mujeres 2021
cat("\\setlength{\\tabcolsep}{2pt}") 
cat("\\tiny") 

knitr::kable(
  tabla_m21,
  format = "latex",
  booktabs = TRUE,
  caption = "Tabla de Vida Abreviada: Tlaxcala 2021 (Mujeres)",
  align = "c",
  digits = 4,
  format.args = list(big.mark = ".", decimal.mark = ",")
)

cat("\\normalsize")
cat("\\setlength{\\tabcolsep}{6pt}")

```


\textcolor{violet}{Visualización de Resultados: Gráficas}

Estas son las gráficas de $l_x$, ${}_nd_x$ y ${}_nm_x$ respecto a los datos obtenidos de hombres y mujeres de los años 2010, 2019 y 2021

```{r}

### H 2010 lx, ndx y nmx

par(mfrow = c(1,3))
plot(tabla_hombres$x, tabla_hombres$lx, type = "l", lwd = 2, col = "blue", xlab = "Edad", ylab = "lx", main = "Sobrevivientes lx (H 2010)")
plot(tabla_hombres$x, tabla_hombres$dx, type = "l", lwd = 2, col = "red", xlab = "Edad", ylab = "dx", main = "Defunciones dx (H 2010)")
plot(tabla_hombres$x, tabla_hombres$mx, type = "l", log = "y", lwd = 2, col = "black", xlab = "Edad", ylab = "mx", main = "Riesgo mx (H 2010)")

### M 2010 lx, ndx y nmx
par(mfrow = c(1,3))
plot(tabla_mujeres$x, tabla_mujeres$lx, type = "l", lwd = 2, col = "blue", xlab = "Edad", ylab = "lx", main = "Sobrevivientes lx (M 2010)")
plot(tabla_mujeres$x, tabla_mujeres$dx, type = "l", lwd = 2, col = "red", xlab = "Edad", ylab = "dx", main = "Defunciones dx (M 2010)")
plot(tabla_mujeres$x, tabla_mujeres$mx, type = "l", log = "y", lwd = 2, col = "black", xlab = "Edad", ylab = "mx", main = "Riesgo mx (M 2010)")
par(mfrow = c(1,1))

```


```{r}
### H 2019 lx, ndx y nmx

par(mfrow = c(1,3))
plot(tabla_h19$x, tabla_h19$lx, type = "l", lwd = 2, col = "blue", xlab = "Edad", ylab = "lx", main = "Sobrevivientes lx (H 2019)")
plot(tabla_h19$x, tabla_h19$dx, type = "l", lwd = 2, col = "red", xlab = "Edad", ylab = "dx", main = "Defunciones dx (H 2019)")
plot(tabla_h19$x, tabla_h19$mx, type = "l", log = "y", lwd = 2, col = "black", xlab = "Edad", ylab = "mx", main = "Riesgo mx (H 2019)")

### M 2019 lx, ndx y nmx

par(mfrow = c(1,3))
plot(tabla_m19$x, tabla_m19$lx, type = "l", lwd = 2, col = "blue", xlab = "Edad", ylab = "lx", main = "Sobrevivientes lx (M 2019)")
plot(tabla_m19$x, tabla_m19$dx, type = "l", lwd = 2, col = "red", xlab = "Edad", ylab = "dx", main = "Defunciones dx (M 2019)")
plot(tabla_m19$x, tabla_m19$mx, type = "l", log = "y", lwd = 2, col = "black", xlab = "Edad", ylab = "mx", main = "Riesgo mx (M 2019)")
par(mfrow = c(1,1))

```

```{r}

### H 2021 lx, ndx y nmx
par(mfrow = c(1,3))
plot(tabla_h21$x, tabla_h21$lx, type = "l", lwd = 2, col = "blue", xlab = "Edad", ylab = "lx", main = "Sobrevivientes lx (H 2021)")
plot(tabla_h21$x, tabla_h21$dx, type = "l", lwd = 2, col = "red", xlab = "Edad", ylab = "dx", main = "Defunciones dx (H 2021)")
plot(tabla_h21$x, tabla_h21$mx, type = "l", log = "y", lwd = 2, col = "black", xlab = "Edad", ylab = "mx", main = "Riesgo mx (H 2021)")

### M 2021 lx, ndx y nmx
par(mfrow = c(1,3))
plot(tabla_m21$x, tabla_m21$lx, type = "l", lwd = 2, col = "blue", xlab = "Edad", ylab = "lx", main = "Sobrevivientes lx (M 2021)")
plot(tabla_m21$x, tabla_m21$dx, type = "l", lwd = 2, col = "red", xlab = "Edad", ylab = "dx", main = "Defunciones dx (M 2021)")
plot(tabla_m21$x, tabla_m21$mx, type = "l", log = "y", lwd = 2, col = "black", xlab = "Edad", ylab = "mx", main = "Riesgo mx (M 2021)")
par(mfrow = c(1,1))

```

## Analisis de Resultados

zzz
